【裁判字號】    98,台上,5346
【裁判日期】    980917
【裁判案由】    常業詐欺等罪
【裁判全文】
最高法院刑事判決            九十八年度台上字第五三四六號
上  訴  人  台灣高等法院檢察署檢察官
被      告  甲○○
            丙○○
            丁○○
            乙○○
                    原住福建省金門縣烈嶼鄉林湖村西宅3號
上列上訴人因被告等常業詐欺等罪案件，不服台灣高等法院中華
民國九十六年一月十八日第二審判決（九十五年度上訴字第四三
一三號，起訴案號：台灣板橋地方法院檢察署九十年度偵字第三
０八０、八四一三、九八一一號、九十一年度偵字第九三九七號
），提起上訴，本院判決如下：
    主  文
原判決關於甲○○、丙○○、丁○○部分撤銷，發回台灣高等法
院。
原判決及第一審判決關於乙○○部分均撤銷。
第二項撤銷部分公訴不受理。
    理  由
一、撤銷發回（即甲○○、丙○○、丁○○）部分
本件原判決維持第一審關於諭知被告甲○○、丙○○、丁○○（
下稱甲○○等三人）部分均無罪之判決，駁回檢察官該部分在第
二審之上訴。固非無見。
惟按：無罪之判決，依法既應記載其理由，則對於被告被訴之事
實及其不利之證據資料，如何不足以證明被告犯罪，均應逐一詳
述其理由，否則即有判決不載理由或理由不備之違法。又客觀上
為法院認定事實及適用法律基礎之證據，雖已調查而其內容尚未
明瞭者，即與未經調查無異，如遽行判決，仍有應於審判期日調
查之證據而未予調查之違法。經查：（一）原判決以：「甲○○
係以經營代書事務所為業，其接受客戶之委託，出面代向主管機
關申辦相關手續，此乃其業務範圍內之經常性活動，洵難逕以推
斷有何不法犯意之可言。又依公訴人所提證據，僅能證明被告甲
○○曾經處理向主管機關申辦相關手續而已，此外對於張達仁（
業經第一審法院另案判處常業詐欺罪刑確定）等人如何尋覓人頭
負責人、對外向廠商訂貨、蒐尋管道銷贓、朋分贓款等，均查無
事證足認與被告甲○○有何關連。另被告甲○○於案發前是否知
悉張達仁等人係利用其所代為申辦之公司實施常業詐欺犯行，尚
乏證據足資證明，自不能憑空推斷被告甲○○有何幫助他人犯罪
之故意。」等由，執為諭知甲○○無罪之主要論據（見原判決第
三頁，理由三之(二)）。卷查甲○○於警詢時陳稱：「（問：張達
仁、黃金德……你是否認識？）我均認識，我與張達仁比較熟。
」「（問：你與張達仁如何認識？何時認識？）約於三、四年前
經過『陳清榮』介紹認識張達仁，當時他是福運企業有限公司內
上班，之後福運公司倒閉，張達仁於是委託我幫他新設立『千羅
實業有限公司』，由我幫他們辦理公司執照，但不是由我記帳，
千羅實業有限公司登記負責人是陳玉明，千羅公司內尚有吳錦輝
；張達仁、陳玉明、吳錦輝三人都是在一起，之後特巧實業有限
公司經由我的仲介轉讓張達仁，當時登記負責人是黃榮宏，我只
有見過黃榮宏一、二次，約登記三、四個月後公司就倒閉了，之
後張達仁又請我設立『萬福隆實業有限公司』，之後張達仁介紹
五元企業有限公司給我事務所記帳，五元企業有限公司成立一年
後也倒閉了，（民國）八十九年約年初時張達仁委託我幫他辦理
『煒晃企業有限公司』的股權轉讓及記帳，當時員工吳錦輝、呂
朋政、郭承等人會拿煒晃公司的帳給我記帳報營業稅，煒晃公司
成立半年後即倒閉，之後我仲介星月開發有限公司（下稱星月公
司）頂讓給張達仁，張達仁叫我登記吳添丁為公司負責人，星月
公司也是我記帳，有員工黃金德、吳錦輝、呂朋政拿給我記帳報
營業稅，星月公司約三、四個月即倒閉，之後張達仁又叫我新設
立『宜永實業有限公司』、『軒如實業有限公司』二家公司，均
由我記帳及報營業稅。」「（問：你不是幫煒晃、星月、宜永、
軒如等多家公司記帳報營業稅……？）因為收回的憑證及發票均
是我又委任另一位王靜慧……代客記帳業記帳的……。」「（問
：上述你幫張達仁新設立公司行號及變更股東費用如何計算？）
約一家公司約……八千至一萬元的佣金，記帳每家公司每月二千
元。」等語（見警卷(一)第二０之一、二一頁）。原判決就：(1)甲
○○於警詢所為黃金德、吳錦輝、呂朋政拿給伊記帳報營業稅，
星月公司約三、四個月即倒閉，之後張達仁叫伊新設立之二家公
司，亦均由伊記帳及報營業稅等不利於己之陳述，並未說明如何
不足採為其有罪認定之依據，已嫌理由欠備。(2)如甲○○所述無
訛，其與張達仁本即認識，其對張達仁財力、經濟狀況，應有所
瞭解，則短期間內接受張達仁委託，申辦多家營業項目相類之公
司，且公司負責人均非張達仁，部分公司設立經營不久，即行倒
閉，能否謂僅係正常接受客戶之委託，出面代向主管機關申辦相
關手續，為其業務範圍內之經常性活動？而無幫助張達仁等犯罪
之故意？尚非無疑，原審未詳加勾稽究明，遽行判決，併難謂為
適法。（二）原判決以：吳錦輝（同案起訴之被告，經第一審法
院通緝）當時向弘承科技事業股份有限公司（下稱弘承公司）出
售貨品，均係以公司之名義為之。而弘承公司向吳錦輝購買貨品
，均經賣方公司開立統一發票，且成交貨價與一般市場行情並無
明顯出入之事實，有丙○○提出之產品價格比較分析表、報價單
、進口報單、統一發票等影本附卷可稽。未見有何違反正常交易
情況，縱使弘承公司當初向吳錦輝購貨，確係出於丙○○或丁○
○之決策，亦難推認丙○○或丁○○對於所購貨品係屬來路不明
贓物乙節，事前已有認識等由，資為其等無罪之主要論據（見原
判決第七頁，理由五之(二)）。卷查證人張達仁於警詢時陳稱：「
我們叫的貨大部分是由吳錦輝和丙○○接洽，交由丙○○銷貨。
貨大部分載到（江）林村位於新竹科學園區的林可企業有限公司
，現已改名弘承……公司。丙○○一開始以市價八折向我們進貨
，後來以五、六折價錢向我們購買。丙○○應該知情。」等詞（
見警卷(一)第三之一頁）。證人吳錦輝於警詢時證稱：「我們賣給
丙○○的弘承公司價錢只有一開始二、三次是正常價格買賣……
以後交易即打市價的八折……八十九年五月份宜永實業有限公司
成立後所詐騙的無塵室使用之耗材均以市價的五折賣給丙○○」
等詞（見偵字第八四一三號影印卷第三五之一、三六頁）；證人
即當時在弘承公司擔任業務助理之廖美湞於偵查中亦證稱：「（
問：何人向張達仁叫貨？）是丙○○，與行情比較起來大約便宜
二到三成。例如不織布鞋套以前拿的是二點一元，跟張達仁他們
拿的是一點七六元。」等語（見偵字第九八一一號影印卷第一二
七頁）。如果均無訛，能否謂丙○○買受之價格與一般市場行情
無明顯出入，而不能認其有贓物之認識？已非無疑。參以證人廖
美湞復於偵查中證稱：「（問：丙○○叫你下單是否正常？）與
公司平時下單情形不一樣，都是事後補單。」「（問：丙○○買
來之貨物有無到公司來？）付款程序不對，我們不知道貨有沒有
到公司來。」（見偵字第九八一一號影印卷第一二七之一頁）；
證人即弘承公司會計李英於警詢時證稱：付貨款都是張達仁自
己來公司，要求伊開好支票金額，張達仁拿支票後，去台北找丁
○○蓋弘承公司大、小章（即公司章及負責人印章）。貨是丙○
○叫的，後來支付貨款也不經過伊，丙○○自己向董事長丁○○
請款各等語（見警卷(一)第一０二之一、一０三頁）。如果無訛，
丙○○以弘承公司名義向張達仁進貨時，倘屬正常之交易，何以
未依該公司正常進貨程序，而是由丙○○逕行進貨，張達仁至弘
承公司向會計領取貨款支票，再拿給丁○○蓋章。即先進貨請款
後，再補交易進貨單據入帳？亦非無疑。上開事實與丁○○、丙
○○成立犯罪與否至有關係，原審未予調查、釐清，並於判決內
載明其論斷之理由，遽行判決，有調查職責未盡及理由不備之違
誤。檢察官上訴意旨指摘原判決關於甲○○等三人部分違背法令
，非無理由，應認有撤銷發回更審之原因。
二、撤銷改判（即乙○○）部分
按被告死亡者，應諭知不受理之判決，為刑事訴訟法第三百零三
條第五款所明定。又被告在第二審判決後，上訴於第三審法院繫
屬中死亡者，依同法第三百九十四條第一項但書、第三百九十三
條第五款、第三百九十八條第三款、第三百八十七條之規定，第
三審之審判亦有上開條款之適用，且為第三審得依職權調查之事
項。本件檢察官因被告乙○○常業詐欺案件，不服原審維持第一
審關於諭知乙○○部分無罪，駁回檢察官該部分在第二審上訴之
判決，於九十六年二月七日合法提起第三審上訴後，乙○○已於
九十七年一月五日死亡，有金門縣烈嶼鄉戶政事務所九十八年八
月四日烈戶字第０九八０００六九九八號函送本院之乙○○戶籍
資料在卷可稽。依前揭說明，自應由本院將原判決及第一審判決
關於乙○○部分均撤銷，改判諭知公訴不受理。
據上論結，應依刑事訴訟法第三百九十七條、第四百零一條、第
三百九十八條第三款、第三百八十七條、第三百零三條第五款，
判決如主文。
中    華    民    國  九十八  年    九    月   十七   日
                      最高法院刑事第九庭
                          審判長法官  邵  燕  玲
                                法官  李  伯  道
                                法官  孫  增  同
                                法官  李  英  勇
                                法官  李  錦  樑
      本件正本證明與原本無異
                                      書  記  官
中    華    民    國  九十八  年    九    月  二十三  日
                                                    Ｒ


司法院資訊處製作；財團法人民間司法改革基金會備份。
